臺灣士林地方法院刑事判決　　　　　　　96年度訴緝字第39號
公　訴　人　臺灣士林地方法院檢察署檢察官
被　　　告　乙○○
上列被告因妨害自由等案件，經檢察官提起公訴（94年度偵字第
1530號、第2902號），而被告於準備程序中就被訴事實為有罪之
陳述，經合議庭裁定由受命法官獨任進行簡式審判程序，並判決
如下：
    主  文
乙○○共同以非法方法，剝奪人之行動自由，處有期徒刑捌月。
又共同傷害人之身體，處有期徒刑伍月。應執行有期徒刑壹年。
        事實及理由
壹、程序部分：
一、按適用簡式審判程序之有罪判決書之製作，準用刑事訴訟法
    第454 條之規定，同法第310 條之2 定有明文。本件經合議
    庭裁定由受命法官獨任進行簡式審判程序，爰依照前開法律
    規定，準用刑事訴訟法第454 條為判決書之製作，先予敘明
    。
二、按簡式審判程序之證據調查，不受刑事訴訟法第159 條第1
    項所定：「被告以外之人於審判外之言詞或書面陳述，不得
    作為證據。」之限制，此見同法第273 條之2 規定甚明，據
    此本件丙○○、林雍城、徐宇鵬、林均瑋及甲○○於審判外
    之陳述，依照前開法律規定，均得作為證據，併予敘明。
貳、實體認定部分：
一、犯罪事實：
  (一)乙○○受委託持愛克薩實業有限公司簽發面額新臺幣（以下
    同）525,000 元，付款人華南商業銀行內湖分行，支票號碼
    ：DC0000000 號，票載發票日90年4 月26日之支票1 張向丙○○追討債務，乃與徐宇鵬（另經本院以95年度簡字第370
    號判決，處有期徒刑6 月，如易科罰金以300 元折算1 日確
    定）、林均瑋（另經本院以95年度簡字第717 號判決，處有
    期徒刑4 月，如易科罰金以300 元折算1 日確定）於93年10
    月12日凌晨1 時15分許，抵達臺北市○○區○○路、文林路
    口向丙○○索討債務。惟因丙○○否認債務，討債未果，乙○○、徐宇鵬及林均瑋竟共同基於妨害自由之犯意聯絡，推
    由乙○○及徐宇鵬押丙○○進入丙○○所有車牌號碼XB-522
    3 號之自用小客車內，再由乙○○駕該車載丙○○及徐宇鵬
    往臺北市陽明山區行駛，途中改由徐宇鵬駕車，乙○○坐後
    座看守丙○○，林均瑋則駕駛乙○○所有車牌號碼3E-7325
    號自用小客車尾隨在後，以此方法剝奪丙○○之行動自由。
    途中林均瑋曾離開前往購買供照明使用之手電筒，徐宇鵬、
    乙○○則先行前往臺北市陽明山區某不詳之寺廟前，並共同
    基於傷害之犯意聯絡，由徐宇鵬對丙○○之身體施以毆打，
    乙○○則持車內剪刀刺傷丙○○左胸及左上腿，致丙○○受
    有右頰瘀傷1X1 公分、左胸壁點狀刺傷3 處各0.1X0.1 公分
    、右手掌瘀傷2X0.3 公分、左上腿點狀刺傷7 處（2 處0.2X
    0.2 公分，5 處0.1X0.2 公分）、右頸瘀傷5X2 公分、左頸
    擦傷2X0.1 公分、左肩瘀傷0.5X0.5 公分、左肩擦傷1X0.2
    公分、上背瘀傷2X2 公分、左上背瘀傷13X5公分等傷害，嗣
    後林均瑋又前來會合負責在附近看守，而由乙○○及徐宇鵬
    迫使丙○○承認債務，並將隨身攜帶之手提包內1 萬元現金
    、港幣200 元、支票1 紙（面額5 萬元，發票人楊憶玲，付
    款銀行臺中商業銀行，支票號碼：0000000 號，票載發票日
    ：93年10月10日）、手機及晶片卡等交付乙○○、徐宇鵬抵
    償債務，並將駕駛執照及另簽發面額分別為15萬（票號：TH
    0000000 號）及16萬（票號：TH0000000 號）之本票各1 張
    交付乙○○、徐宇鵬充作償債擔保，乙○○、徐宇鵬、林均
    瑋3 人得手後，所得現金1 萬元隨即朋分完畢，並共同驅車
    駛離現場，丙○○於93年10月12日凌晨4 時許始重獲自由。
  (二)乙○○於94年1 月14日22時30分許，駕駛車號3E-7325 號自
    用小客車搭載姓名年籍均不詳之成年男乘客2 人，在台北縣
    淡水鎮○○街與新生街口與不詳機車發生擦撞，惟該機車置
    之不理而駛離。嗣乙○○追至台北縣淡水鎮○○街與真理街
    口，見甲○○騎乘之N52-660 號機車在該處路口停等紅燈，
    竟未先確認先前是否係與甲○○所騎之機車發生擦撞，即與
    不詳姓名年籍之成年乘客2 人，共同基於普通傷害之犯意聯
    絡，持液態瓦斯噴灑甲○○眼部，並以黑色瓦斯管毆打甲○○頭部，致甲○○受有頭部外傷、頭皮、臉部多處擦挫傷（
    鼻部擦傷0.4X0.4 公分）、兩側眼眶挫傷及鼻挫傷併出血（
    口腔上唇擦傷0.5X0.51公分、左耳前擦傷1X1 公分）、兩側
    眼睛化學異物傷、左耳挫傷擦傷（1X1 公分）等傷害，嗣經
    甲○○報警處理而查悉上情。
  (三)案經丙○○訴由臺北市政府警察局士林分局、甲○○訴由臺
    北縣政府警察局淡水分局報告臺灣士林地方法院檢察署檢察
    官偵查起訴。
二、上揭犯罪事實，業據被告於警詢、偵訊及本院訊問時供述明
    確，核與證人丙○○、林雍城、甲○○於警詢及偵訊時之證
    述、共犯徐宇鵬於警詢、偵訊及本院訊問時之供述、共犯林
    均瑋於警詢及本院訊問時之供述大致相符，並有愛克薩實業
    有限公司簽發之支票影本1 張、丙○○簽發之本票2 張、贓
    物認領收據1 張、丙○○驗傷診斷書1 份、甲○○馬偕紀念
    醫院甲種診斷證明書1 份、馬偕紀念醫院94年3 月28日馬院
    醫外字第941027號函及照片7 張在卷可稽，本件事證明確，
    被告犯行，堪予認定，應依法論科。
三、核被告乙○○關於犯罪事實(一)所為，係犯刑法第302 條第1
    項之妨害自由罪、同法第277 條第1 項普通傷害罪；關於犯
    罪事實(二)所為，係犯刑法第277 條第1 項之普通傷害罪。按
    刑法第302 條之妨害自由罪，係妨害他人自由之概括的規定
    ，故行為人具有一定目的，以非法方法剝奪人之行動自由者
    ，除法律別有處罰較重之規定（例如略誘及擄人勒贖等罪）
    ，應適用各該規定處斷外，如以使人行無義務之事，或妨害
    人行使權利為目的，而其強暴脅迫復已達於剝奪人行動自由
    之程度，即只成立本罪，不應再依同法第304 條論處。誠以
    此項使人行無義務之事，或妨害人行使權利之低度行為，應
    為非法剝奪人之行動自由之高度行為所吸收，不能以其目的
    係在使人行無義務之事，或妨害人行使權利，認為係觸犯刑
    法第302 條第1 項及第304 條第1 項二罪名。是被告乙○○
    所為妨害人行使權利之低度行為，為其非法剝奪人之行動自
    由之高度行為所吸收，不另論罪。公訴人認被告所為，另犯
    刑法第304 條第1 項之強制罪，並與前揭刑法第302 條之妨
    害自由罪具有方法結果之牽連關係，應依同法第55條從一重
    處斷，尚有誤會，應予敘明。又被告乙○○與徐宇鵬及林均
    瑋就前揭犯罪事實(一)部分犯行，有犯意聯絡及行為分擔，為
    共同正犯。被告乙○○與姓名年籍均不詳之成年人2 人就犯
    罪事實(二)部分犯行，有犯意聯絡及行為分擔，亦為共同正犯
    。按行為後法律有變更者，適用行為時之法律。但行為後之
    法律有利於行為人者，適用最有利於行為人之法律，刑法第
    2 條第1 項定有明文，此為「從舊從輕」之比較。查被告行
    為時，95年7 月1 日修正施行前刑法（以下簡稱修正前刑法
    ）第55條規定：「一行為而觸犯數罪名，或犯一罪而其方法
    或結果之行為犯他罪名者，從一重處斷。」修正後刑法已將
    犯一罪其方法或結果之行為犯他罪名從一重處斷牽連犯之規
    定刪除。按牽連犯之犯罪行為及法益之侵害均係複數，修正
    前刑法所定牽連犯之數行為，於本案之情形依修正後刑法規
    定須數罪併罰，故以修正前刑法第55條規定，對於行為人較
    為有利。被告乙○○犯罪事實(一)部分之共同妨害自由犯行與
    共同傷害犯行間具有方法結果之牽連關係，依修正前刑法第
    55條規定，為牽連犯，應從一重之妨害自由罪處斷。至被告
    乙○○所為犯罪事實(二)犯行，係臨時起意，與犯罪事實(一)之
    傷害犯行，犯意各別，行為互殊，應予分論併罰。爰審酌被
    告乙○○為達討債之目的，竟與共犯徐宇鵬、林均瑋共同使
    用剝奪行動自由等非法方法，另又在馬路上僅因細故，即不
    明究理，以液態瓦斯噴灑他人眼睛，並以軟管毆打他人頭部
    ，造成被害人丙○○受傷及人身自由喪失，被害人甲○○受
    傷，身心飽受恐懼，其行為暴戾、乖張，併其生活狀況、品
    行、智識程度、犯罪後坦承犯行，態度雖稱良好，雖與被害
    人甲○○達成和解承諾賠償3 萬元，然本院於審理時，竟棄
    保逃亡，未履行和解承諾，嗣經通緝到案等一切情狀，分別
    就其前揭所犯，量處如主文所示之刑，並定其應執行刑。至
    扣案由丙○○於93年10月13日簽發，面額分別為16萬元（票
    號：TH0000000 號）及15萬元（票號：TH0000000 號）之本
    票各1 張，係被告徐宇鵬等迫使丙○○簽發交付，尚非屬被
    告徐宇鵬或共同被告乙○○、林均瑋所有，無從宣告沒收，
    附此敘明。
四、至被告行為時，修正前刑法第28條規定：「二人以上共同『
    實施』犯罪之行為者，皆為正犯。」修正後則規定：「二人
    以上共同『實行』犯罪之行為者，皆為正犯。」所謂「實行
    」係指犯罪行為人從事構成要件之行為。「實施」則涵蓋實
    行、陰謀、預備、著手概念在內（即承認陰謀共同正犯、預
    備共同正犯），非僅侷限於直接從事犯罪構成要件之行為，
    故解釋上包括「共謀共同正犯」。縱然「實行」較「實施」
    之意涵範圍窄，然倘採取「實質客觀說」或「犯罪支配理論
    」，均肯定共謀共同正犯之處罰。是以，縱於修法後仍肯定
    對共謀共同正犯之處罰（94年1 月7 日刑法三讀修正立法說
    明參照），況且本件被告乃參與詐欺犯罪構成要件之「實行
    」，無涉共謀共同正犯或預備共同正犯之爭議，故刑法第28
    條之修正，對於被告並無有利或不利之別，依照最高法院95
    年第21次刑事庭會議決議意旨，尚無新舊法比較之問題，應
    依一般法律適用之原則，適用裁判時之刑法第28條規定論以
    共同正犯。又被告行為時，刑法第277 條第1 項規定：「傷
    害人之身體或健康者，處3 年以下有期徒刑、拘役或1 千元
    以下罰金。」刑法第302 條第1 項規定：「私行拘禁或以其
    他非法方法，剝奪人之行動自由者，處5 年以下有期徒刑、
    拘役或3 百元以下罰金。」被告行為時之前開罰金刑，經主
    管院依罰金罰鍰提高標準條例第3 條、第1 條前段規定（得
    提高為2 至10倍），就其原定數額提高為10倍，故被告行為
    時刑法第277 條第1 項之實質內容為：傷害人之身體或健康
    者，處3 年以下有期徒刑、拘役或1 萬元以下罰金。第302
    條第1 項之實質內容則為：私行拘禁或以其他非法方法，剝
    奪人之行動自由者，處5 年以下有期徒刑、拘役或3 千元以
    下罰金。而被告行為後，95年6 月14日公布增訂之刑法施行
    法第1 條之1 第1 項、第2 項規定：「中華民國94年1 月7
    日刑法修正施行後，刑法分則編所定罰金之貨幣單位為新臺
    幣。94年1 月7 日刑法修正時，刑法分則編未修正之條文定
    有罰金者，自94年1 月7 日刑法修正施行後，就其所定數額
    提高為30倍。但72年6 月26日至94年1 月7 日新增或修正之
    條文，就其所定數額提高為三倍。」，查刑法第302 條、第
    277 條自24年7 月1 日刑法施行後均未經修正，故95年7 月
    1 日後，刑法第277 條第1 項之實質內容為：傷害人之身體
    或健康者，處3 年以下有期徒刑、拘役或新臺幣3 萬元以下
    罰金。刑法第302 條第1 項之實質內容則為：私行拘禁或以
    其他非法方法，剝奪人之行動自由者，處5 年以下有期徒刑
    、拘役或新臺幣9 千元以下罰金。前開罰金刑並依罰金罰鍰
    提高標準條例第1 條但書規定，不再適用罰金罰鍰提高標準
    條例第1 條前段提高其罰金數額之規定。經比較刑法施行法
    第1 條之1 增訂前後刑法第277 條第1 項、第302 條第1 項
    之實質內容，因增訂前依現行法規所定貨幣單位折算新臺幣
    條例第2 條規定，前開條文所定金額之貨幣單位均為元，應
    以新臺幣之3 倍折算。故刑法施行法第1 條之1 增訂前後，
    刑法第277 條第1 項、第302 條第1 項之實質內容相同，對
    於被告並無較為有利之情形，本無刑法第2 條第1 項新舊法
    比較之問題，自應適用刑法施行法第1 條之1 第1 項、第2
    項前段準據法之特別規定，調整刑法第339 條第1 項之法定
    刑。另刑法第51條第5 款之規定，於94年1 月7 日亦經修正
    ，並自95年7 月1 日起施行，修正施行前，多數有期徒刑，
    定其刑期不得逾20年，修正後則不得逾30年，是如遇有各刑
    之合併刑期逾20年之情形者，固以修正前之規定較有利於被
    告。惟若多數有期徒刑之合併刑期並未逾20年，則前開修正
    就被告而言，並無有利不利之別，亦無新舊法比較適用之問
    題，應依一般法律適用之原則，適用裁判時之刑法第51條第
    5 款之規定，定其應執行刑，均附此敘明。
五、臺灣板橋地方法院檢察署檢察官移送併辦意旨略以（95年度
    偵字第13096 號）：被告乙○○與姓名年籍均不詳之「阿維
    」及另一姓名年籍均不詳之男子，共同基於妨害自由、傷害
    、恐嚇之犯意，於94年11月21日3 時10分許，邀約劉寶龍至
    臺北縣土城交流道附近，恐嚇劉寶龍交付金錢未果，即將劉
    寶龍押至一部車號不詳之福特藍色自小客車上，載至臺北市
    北投區○○○路521 巷附近，由乙○○持木棍毆打劉寶龍，
    致劉寶龍受有封閉性頭部外傷併頭皮撕裂傷、左肩左手臂挫
    傷、右手臂挫傷及背部挫傷之傷害，因認被告前揭所為係犯
    刑法第346 條第1 項、第302 條第1 項、第277 條第1 項之
    罪，並與本案具有連續犯裁判上一罪關係云云。惟按連續犯
    之所謂出於概括犯意，必須其多次犯罪行為自始均在一個預
    定犯罪計劃以內，出於主觀上始終同一犯意之進行，若中途
    另有新犯意發生，縱所犯為同一罪名，究非連續其初發的意
    思，即不能成立連續犯（最高法院70年台上字第6296號）。
    查本案犯罪事實(一)之犯罪時間為93年10月12日，與併案之犯
    罪時間相隔逾年，犯罪事實(二)之犯罪時間為94年1 月14日22
    時30分許，與併案之犯罪時間相隔逾10月，而被告於本院審
    理時否認有為併案之犯行，且犯罪事實(二)更係被告臨時起意
    為之，凡此，均難認被告係自始在一個預定犯罪計劃以內，
    出於主觀上始終同一犯意之進行本案與併案行為，無從以二
    者具有連續犯裁判上一罪關係，就併案部分加以審究，此部
    分自應退回移送機關依法處理，併予敘明。
六、依刑事訴訟法第273 條之1 第1 項、第299 條第1 項前段，
    刑法第2 條第1 項前段、第28條、第302 條第1 項、第277
    條第1 項、第51條第5 款、修正前刑法第55條，刑法施行法
    第1 條之1 第1 項、第2 項前段，判決如主文。
七、如不服本判決，應於判決送達後10日內，向本院提出上訴狀
    。
本案經檢察官黃德松到庭執行職務。
中　　華　　民　　國　　96　　年　　6 　　月　　1 　　日
                  刑事第五庭法  官  周群翔
以上正本證明與原本無異。
                            書記官  劉育君
中　　華　　民　　國　　96　　年　　6 　　月　　1 　　日
附錄本案論罪科刑法條全文：
中華民國刑法第277條
傷害人之身體或健康者，處3 年以下有期徒刑、拘役或1 千元以
下罰金。
犯前項之罪因而致人於死者，處無期徒刑或7 年以上有期徒刑；
致重傷者，處3 年以上10年以下有期徒刑。
中華民國刑法第302條
私行拘禁或以其他非法方法，剝奪人之行動自由者，處5 年以下
有期徒刑、拘役或3 百元以下罰金。
因而致人於死者，處無期徒刑或7 年以上有期徒刑，致重傷者，
處3 年以上10年以下有期徒刑。
第 1 項之未遂犯罰之。
